臺灣士林地方法院民事判決　　　　　　　100年度訴字第782號
原　　　告　張國彥
被　　　告　陳秀鳳
訴訟代理人　朱原嘉
上列當事人間恐嚇事件，原告提起刑事附帶民事訴訟，經本院刑
事庭裁定（本院99年度審交附民字第176 號）移送前來，本院於
民國100 年11月15日言詞辯論終結，判決如下：
    主  文
被告應給付原告新台幣萬元，及自民國一百年十月八日起至清
償日止，按週年利率百分之五計算之利息。
原告其餘之訴駁回。
訴訟費用由被告負擔百分之二；餘由原告負擔。
本判決原告勝訴部分得假執行；但被告如以新臺幣萬元為原告
預供擔保，得免為假執行。
原告其餘假執行之聲請駁回。
    事實及理由
壹、程序方面：
    按訴狀送達後，原告不得將原訴變更或追加他訴，但請求之
    基礎事實同一及擴張或減縮應受判決事項之聲明者，不在此
    限，民事訴訟法第255 條第1 項第2 款、第3 款定有明文。
    原告原起訴請求被告應給付原告新臺幣（下同）100 萬元及
    自起訴狀繕本送達翌日起至清償日止，按年息百分之五計算
    之利息，嗣於訴狀送達後，變更其聲明為被告應給付原告1,
    601,300 元本息（見本院100 年度附民字第33號卷，下稱附
    民卷，第5 頁），嗣後於本院審理時復變更其聲明為：被告
    應給付原告1,386,400 元本息（見本院卷第51頁），後再變
    更為：被告應給付原告1,458,400 元及自該刑事附帶民事起
    訴(二)狀繕本送達翌日起至清償日止，按週年利率百分之五計
    算之利息（見本院卷第68頁），經核原訴與變更、追加之訴
    均係本於同一恐嚇之侵權事實，請求之基礎事實同一，且分
    別為擴張或減縮應受判決事項之聲明，合於首開規定，應予
    准許。
貳、實體方面：
一、原告起訴主張被告因認其配偶朱春木之大姐張朱春子積欠其
    配偶朱春木金錢多年未還，於民國98年8 月3 日晚間9 時許
    ，前往臺北市○○區○○街156 號5 樓原告之母張朱春子及
    原告住處，要求原告、張朱春子需清償新臺幣（下同）70萬
    元，於協商過程中，當場多次向原告及其母張朱春子恫稱：
    「不然大家就來相殺」、「說清楚，不然我叫這些兒子打殺
    」、「不然我就叫我兩個兒子來相殺」、「可惡，相殺我也
    會相殺，3,000 元會殺死人，為了180 萬元也要殺人」、「
    不然就是要打架，大家就來相殺」、「舅媽會殺死人」、「
    不講清楚就要殺人，真的要殺人」、「當親戚就好好解決，
    不然一定會出人命，為了100 多萬元一定會出人命」等語，
    接續以上開加害生命、身體之言詞恫嚇原告、其母，使原告
    及其母心生畏懼，致生危害於安全。爰依民法第184 、193
    、195 條規定，請求損害賠償。並聲明：被告應給付原告新
    台幣1,458,400 元，及自刑事附帶民事訴訟(二)狀送達翌日起
    至清償日止，按週年利率百分之五計算之利息，並願供擔保
    請准為假執行之宣告。
二、被告則以：伊於當日只是參與討論張朱春子與朱金木於82年
    間借貸70萬元之事，過程尚稱平和，伊當日所言並未針對任
    何特定對象，其台語口語化市井俚語之真意為上一代問題能
    在上一代解決，不要讓下一代因這個事情而造成有「相殺」
    、「打架」等事發生，非意在恐嚇，且對原告之安全並未產
    生危險與實害，即不成立侵權行為。又原告正值青年，平日
    亦無任何疾病，其求償75萬元之精神慰撫金，不應准許。又
    原告之母張朱春子所罹患之疾病與本件行為並無因果關係，
    難認原告受有何具體損害，其請求之請假陪同母親定期回診
    治療交通費及外食費用、撫養母親增加之費用等等，均與本
    件無因果關係等語，資為抗辯。並聲明：(一)原告之訴駁回。
    (二)如受不利判決，願供擔保請准宣告免予假執行。
三、本件經協商整理兩造不爭執之事實（見本院卷第133頁）：
  (一)被告因認其配偶朱春木之大姐張朱春子積欠其配偶朱春木金
    錢多年未還，於98年8 月3 日晚間9 時許，前往臺北市○○
    區○○街156 號5 樓張朱春子及其子即原告住處，要求原告
    、張朱春子需清償新臺幣（下同）70萬元，於協商過程中，
    當場多次向原告、張朱春子恫稱：「不然大家就來相殺」、
    「說清楚，不然我叫這些兒子打殺」、「不然我就叫我兩個
    兒子來相殺」、「可惡，相殺我也會相殺，3,000 元會殺死
    人，為了180 萬元也要殺人」、「不然就是要打架，大家就
    來相殺」、「舅媽會殺死人」、「不講清楚就要殺人，真的
    要殺人」、「當親戚就好好解決，不然一定會出人命，為了
    100 多萬元一定會出人命」等語（下稱系爭言語）。
  (二)被告所為系爭言語，經本院刑事庭以99年度易字第369 號判
    決被告犯恐嚇危害安全罪，判處拘役20日，如易科罰金，以
    1,000元折算1 日；經被告撤回上訴確定。
四、本件爭點（見本院卷第133頁）：
  (一)被告所為系爭言語，是否致原告心生畏懼，而對原告構成侵
    權行為？
  (二)原告所得請求之損害賠償金額為若干？茲論述如下。
五、被告所為系爭言語，確致原告心生畏懼，而對原告構成侵權
    行為：
  (一)被告確於上揭時地為系爭言語，為兩造所不爭執，復有案發
    時之錄音光碟附卷可資佐證，而上開錄音光碟，亦經本院刑
    事庭製作勘驗筆錄及逐字逐句譯文供被告核對等情，有勘驗
    筆錄及譯文在卷可參（見本院刑事卷第96頁至第148 頁），
    自可信為真實。被告雖以伊當日只是參與討論張朱春子與朱
    金木於82年間借貸70萬元之事，過程尚稱平和，伊當日所言
    並未針對任何特定對象，其台語口語化市井俚語之真意為上
    一代問題能在上一代解決，不要讓下一代因這個事情而造成
    有「相殺」、「打架」等事發生，非意在恐嚇，且對原告之
    安全並未產生危險與實害等語置辯。惟按刑法上所謂恐嚇，
    祇須行為人以足以使人心生畏怖之情事告知他人即為已足，
    其通知危害之方法並無限制，凡一切以言語、舉動，或其他
    足使被害人理解其意義之方法或暗示其如不從將加危害，而
    使被害人心生畏怖者，均應包括在內。而該言語或舉動是否
    足以使他人生畏怖心，應依社會一般觀念衡量之，如行為人
    之言語、舉動，依社會一般觀念，均認係惡害之通知，而足
    以使人生畏怖心時，即可認屬恐嚇（最高法院22年度上字第
    1310號刑事判例、73年度臺上字第1933號刑事判決、84年度
    臺上字第813 號刑事判決參照）。被告基於恐嚇危害安全之
    意，在上開時、地，以出言稱：「不然大家就來相殺」、「
    說清楚，不然我叫這些兒子打殺」、「不然我就叫我兩個兒
    子來相殺」、「可惡，相殺我也會相殺，3, 000元會殺死人
    ，為了180 萬元也要殺人」、「不然就是要打架，大家就來
    相殺」、「舅媽會殺死人」、「不講清楚就要殺人，真的要
    殺人」、「當親戚就好好解決，不然一定會出人命，為了10
    0 多萬元一定會出人命」等語，衡諸社會一般觀念，此種言
    詞之威嚇，足令一般人感覺生命、身體受到威脅，其行為於
    客觀上已可認屬惡害之通知，並達足使人心生畏怖之程度。
  (二)另觀以當日被告稱：「今天我兒子要吃官司，那你兒子也要
    吃官司，不然大家來相殺。」等語之後，被告之子朱原嘉隨
    即勸稱：「媽，不要激動。」、被告稱：「我跟你說，你現
    在張國彥，舅媽跟你說，…你跟你母親大家去問清楚，問清
    楚事實，要不然我也是要叫我兒子跟你打架啊! 大家來相爭
    啊! ），隨即眾人稱：「不能這樣講，不能這樣講。( 多人
    勸阻陳秀鳳）」、原告稱：「舅媽不要這麼激動，舅媽不要
    這激動。」，被告復稱：「我激動？我會殺死人咧，我激動
    。舅媽，舅媽會殺死人咧，舅媽。沒有，舅媽會殺死人。」
    ，眾人稱：「好啦好啦，我們情緒要控制一下。」，被告又
    稱：「不，舅媽會殺死人，你不要看舅媽這樣，舅媽會殺死
    人。」等情，亦有勘驗筆錄及譯文在卷可參（見本院刑事卷
    第98、107 、116 頁），可知被告當日係在情緒激動之下，
    而為上開恐嚇言語，所辯當日過程尚稱平和，伊當日所言並
    未針對任何特定對象云云，亦不足採。且當日係被告、被告
    之夫朱金木、子朱原嘉、朱原平一同至原告及其母張朱春子
    住處，與原告及張朱春子討論是否有借款之事，亦有另案臺
    灣高等法院99年度上易字第358 號民事判決記載之不爭執事
    項可稽（見本院卷第33、34頁），則以當日原告僅與其罹癌
    之母親在場，而被告則與其夫與兩子共三男一女到原告住處
    ，其間復有多次情緒激動恐嚇之言語，衡諸社會一般觀念，
    確致原告心生畏懼。
  (三)至於證人即被告之子朱原平雖於本院刑事庭審理時結證稱：
    張國彥、張朱春子當時沒有害怕的感覺，就是一般的對話，
    伊等要離開時，渠等還送伊父母離開等語（見本院卷第61頁
    ），然查證人朱原平乃被告之子，證詞難免偏頗被告，可信
    度本已可疑，且是否產生安全上之危害，應以被害人感受為
    準，證人朱原平之前開證述尚難作為有利被告之依據。又恐
    嚇乃指以加害生命、身體、自由、名譽、財產威嚇被害人，
    以使人心生畏怖為目的，心生畏怖之存在與否，應以恐嚇行
    為當下判斷。至恐嚇行為結束一段時間，心理之畏怖心是否
    存在，不影響恐嚇行為之成立。原告事後雖與被告及其家人
    繼續進行協商債務糾紛，其原因或為被告並無進一步之加害
    舉動所致，尚無從據此逕認原告並未因而心生畏怖，是被告
    此部分所辯亦非可取。
  (四)查本件之錄音光碟，乃被告之夫朱金木於另案請求清償借款
    事件（本院案號為98年度訴字第1226號、臺灣高等法院99年
    度上易字第358 號）中提出，由另案判決記載之不爭執事實
    (一)可明（見本院卷第33、34頁），且為被告所自承（見本院
    卷第102 頁），故原告主張因其於事發時並無證據可資提告
    ，至約4 個月後於被告之夫朱金木所提出民事訴訟，方握有
    錄音證據進而提起告訴乙節，尚非無稽。故被告抗辯原告於
    所稱恐嚇時點半年後之99年3 月18日才提起告訴，可見原告
    並無恐懼害怕云云，並不足採。
六、原告所得請求之損害賠償金額為3萬元：
    按民法第184 條及第195 條固對因侵權行為而生之財產上及
    非財產上損害，定有侵權行為人應負賠償責任之明文。然而
    損害賠償之債，應以有損害之發生及有責任原因之事實，並
    二者之間有相當因果關係為成立要件，故原告所主張損害賠
    償之債，如不合於此項成立要件者，即難謂有損害賠償請求
    權存在（最高法院48年台上字第481 號判例要旨、30年上字
    第18號判例要旨參照）。再者，民法第195 條第3 項所保護
    之法益，乃父母或配偶與本人所生之身分關係，與歸屬於受
    害者本身之人格權不同，兩者並無模糊空間存在，絕對不能
    予以混淆。查本件被告所為，係對原告之生命、身體健康、
    免於恐懼之自由等人格權，故意以言詞威脅之方式加以侵害
    ，客觀上足使原告心理造成相當壓力而心生畏懼，業已構成
    侵權行為無訛。原告雖未受有財產上之損害，仍得依民法第
    184 條第1 項前段及同法第195 條第1 項前段規定請求賠償
    相當之金額。然而被告於本件行為所侵害者，乃專屬於原告
    自身之人格權，對於原告與訴外人張朱春子間之母子關係，
    並未造成任何損害或妨礙，原告自無援引民法第195 條第3
    項規定請求被告賠償之餘地。更何況，原告雖與訴外人張朱
    春子具有母子關係，惟張朱春子所受損害而得主張之權利，
    亦僅能由張朱春子基於實體法之規定加以處分，原告就張朱
    春子所受損害部分，並無代為實施訴訟之權能。準此，張朱
    春子既非本件當事人而不具訴訟主體地位，則其是否確受損
    害？損害內容如何？應由何人負擔賠償責任？均非本件審酌
    之事項。茲就原告請求之各項金額，析述如下：
  (一)原告主張請假陪同母親定期回診治療交通費及外食費用312,
    400 元：
    按不法侵害他人之身體或健康者，對於被害人因此喪失或減
    少勞動能力或增加生活上之需要時，應負損害賠償責任，民
    法第193 條第1 項定有明文。經查：被告固對原告為恐嚇行
    為，然原告之母並非本件之原告，已如上述，且被告並未對
    原告母親之身體或健康為現實之侵害，則原告依上開規定請
    求此部分之費用，已屬無據。又查原告提出之三軍總醫院99
    年8 月6 日為張朱春子開立之診斷證明書所載病名為：「一
    、高血壓性心臟病。二、高膽固醇血症。三、直腸惡性線癌
    、並腸繫膜轉移，經手術治療及化學治療後」（見本院卷第
    77頁），均屬慢性疾病，衡情與被告之恐嚇行為亦無相當因
    果關係。至原告提出之三軍總醫院99年8 月24日為張朱春子
    開立之診斷證明書所載病名為：「精神分裂異常」，醫師囑
    言：「焦慮，害怕，失眠，情緒不穩，被害妄想。」（見本
    院卷第77頁），距被告之恐嚇行為已有1 年，而造成精神分
    裂異常之原因為何，由該診斷證明書亦難得知，故亦難認與
    被告之恐嚇行為有相當因果關係。又原告提出之門診病歷（
    見本院卷第121 至123 頁）均為張朱春子因直腸惡性腫瘤、
    糖尿病等之慢性病就醫紀錄，尚難認與被告之恐嚇行為有關
    ，且原告亦未提出相關單據，而所提之計程車收據上之日期
    、車號、車資等均為空白（見本院卷第124 至128 頁），故
    原告請求被告賠償請假陪同母親定期回診治療交通費及外食
    費用312,400 元，並無理由。
  (二)原告主張撫養母親增加之費用396,000元：
    原告復主張其母日常生活原可自理，但因被告之不法侵害行
    為而造成生理及心理上不可回復之傷害，生活上需要旁人照
    顧，乃請其妹照顧母親，原告支付其妹所增加支出之交通費
    用云云。惟查，原告之母並非本件之原告，且被告並未對原
    告母親之身體或健康為現實之侵害，已如上述，原告主張其
    母日常生活原可自理，但因被告之恐嚇行為而造成生理及心
    理上不可回復之傷害，致生活上需要旁人照顧乙節，亦未舉
    證以實其說，且原告及其妹撫養、照顧母親本屬人倫之常，
    且為法定義務，亦難認係因被告之不法侵害行為所需額外支
    出之費用。
  (三)原告主張之精神慰撫金750,000元：
    再按不法侵害他人之身體、健康、名譽、自由、信用、隱私
    、貞操，或不法侵害其他人格法益而情節重大者，被害人雖
    非財產上之損害，亦得請求賠償相當之金額，民法第195 條
    第1 項前段定有明文。而慰藉金之賠償須以人格權遭遇侵害
    ，使精神上受有痛苦為必要，其核給之標準固與財產上損害
    之計算不同，然非不可斟酌雙方身分資力與加害程度，及其
    他各種情形核定相當之數額（最高法院51年台上字第223 號
    判例參照）。查，原告因本件恐嚇行為之影響，精神上受有
    創傷應屬無疑，其依上開規定請求賠償精神慰撫金，誠屬有
    據。次查，原告係55年12月26日出生，國立成功大學畢業，
    在航空公司任職，98年度所得為997,143 元、名下財產總額
    共1,907,920 元之事實，為原告所自陳（見本院卷第65頁背
    面）及有稅務電子閘門財產所得調件明細表（見本院卷第87
    至88頁）可憑，堪信為真實。另被告乃43年3 月27日出生，
    未讀書、無工作，98年度所得總額2,174 元，名下財產總額
    為4,507,253 元，為被告所自承（見本院卷第65頁背面），
    並有稅務電子閘門財產所得調件明細表在卷可稽（見本院卷
    第83至84頁），亦堪信為真實。本院斟酌上開兩造身分、資
    力，本件恐嚇行為情節，原告所受精神痛苦之程度等一切情
    形，認原告請求賠償非財產上損害即精神慰撫金75萬元，尚
    嫌過高，應以3 萬元為適當，超過上開數額部分，則無依據
    ，應予駁回。至於原告主張因被告之侵害行為而失眠、焦慮
    、頭痛、頭暈，而暴瘦9 公斤云云，雖據提出體格檢查表一
    紙為證（見本院卷第82頁），惟由體格檢查表僅能得知原告
    前次檢查之體重為82.3公斤，本次檢查為74.4公斤，並未顯
    現原告有失眠、焦慮、頭痛、頭暈之情形，亦不能證明其體
    重減輕之原因，故原告此部分之主張，尚難採信。又被告抗
    辯本件侵害行為係因兩造爆發言語衝突，原告就本件事故之
    發生與有過失云云，惟依當日之對話譯文顯示，被告對原告
    當日所言多次表示：「你這樣說是有道理的」、「好，你這
    樣說，我也就沒那麼生氣」、「若說這句舅媽可以接受」、
    「張國彥這樣說話，我還可以接受，他還有說一個道理」等
    語（見本院刑事卷第97、99、118 、120 頁），可知被告當
    日並未認原告之態度、言語不當，則其當日所為恐嚇言語，
    顯非因原告之發言所致，故被告辯稱原告就本件事故之發生
    與有過失云云，並不足採。
七、從而，原告依侵權行為之法律關係，請求被告給付原告3 萬
    元，為有理由。又按民法第229 條第2 項規定給付無確定期
    限者，債務人於債權人得請求給付時，經其催告而未為給付
    ，自受催告時起，負遲延責任。其經債權人起訴而送達訴狀
    ，或依督促程序送達支付命令，或為其他相類之行為者，與
    催告有同一之效力。同法第233 條第1 項規定，遲延之債務
    ，以支付金錢為標的者，債權人得請求依法定利率計算之遲
    延利息。同法第203 條規定，應付利息之債務，其利率未經
    約定，亦無法律可據者，週年利率為百分之五。是原告併請
    求被告給付自刑事附帶民事起訴(二)狀繕本送達翌日即100 年
    10月8 日（送達證書見本院卷第97頁，於100 年9 月27日寄
    存送達，依民事訴訟法第138 條第2 項規定，於100 年10月
    7 日發生送達效力）起至清償日止，按週年利率百分之五計
    算之法定遲延利息，為有理由，應予准許；逾上開部分之請
    求，則屬無據，應予駁回。
八、原告陳明願供擔保，聲請宣告假執行，就原告勝訴部分，係
    所命給付金額未逾50萬元之判決，依民事訴訟法第389 條第
    1 項第5 款之規定，應依職權宣告假執行；本院並依被告聲
    請宣告被告預供擔保，得免為假執行；就原告敗訴部分，其
    假執行之聲請，因訴之駁回而失所依附，不予准許。
九、本件事證已臻明確，兩造其餘攻擊防禦方法及證據調查，核
    與本件判決結果不生影響，爰不逐一審酌論述，併此敘明。
十、據上論結，本件原告之訴為一部有理由，一部無理由，依民
    事訴訟法第79條、第389 條第1 項第5 款、第392 條第2 項
    判決如主文。
中    華    民    國   100    年    11    月    29    日
                  民事第一庭  法  官  陳麗芬
以上正本證明與原本無異。
如對本判決上訴，應於判決送達後20日內向本院提出上訴狀；若
委任律師提起上訴者，應一併繳納上訴審裁判費，否則本院得不
命補正逕行駁回上訴。
中    華    民    國   100    年    11    月    29    日
                              書記官  于耀文